【裁判字號】    98,保險上易,1
【裁判日期】    980421
【裁判案由】    給付保險金
【裁判全文】
臺灣高等法院民事判決               98年度保險上易字第1號
上  訴  人  乙○○
訴訟代理人  洪大明律師
複 代理 人  廖信憲律師
被 上訴 人  英屬百慕達商宏利人壽保險國際股份有限公司
            台灣分公司
法定代理人  馬克˙歐戴爾（Mark O'Dell）
訴訟代理人  甲○○
上列當事人間請求給付保險金事件，上訴人對於中華民國97年11
月7日臺灣新竹地方法院97年度保險字第4號第一審判決提起上訴
，本院於98年4月7日言詞辯論終結，判決如下：
    主  文
上訴駁回。
第二審訴訟費用由上訴人負擔。
    事實及理由
一、被上訴人原法定代理人王天運於本院繫屬中改由馬克˙歐戴
    爾接任，其具狀聲明承受訴訟，核無不合，應予准許，先此
    敘明。
二、上訴人起訴主張：伊於民國96年10月3日，以伊母莊戴勉為
    被保險人（下稱被保險人），與被上訴人簽訂「逍遙人生變
    額萬能壽險」之保險契約（下稱系爭保險契約）。被保險人
    並至被上訴人指定之醫院辦理體檢，檢查結果一切正常健康
    。嗣被保險人於96年10月22日至國泰醫院新竹分院急診，翌
    日檢查發現肝癌末期，於同年12月6日過世。伊向被上訴人
    請求給付保險金新台幣（下同）100萬元，被上訴人卻以被
    保險人曾因C型肝炎，已在92年間門診治療為由，解除保險
    契約，拒絕理賠。爰依據保險契約，求為命被上訴人如數給
    付保險金之判決（原審為上訴人敗訴判決）。上訴聲明：(一)
    原判決廢棄。(二)被上訴人應給付上訴人100萬元，並自96年
    12月14日起至清償日止，按週年利率百分之5計付利息。
三、被上訴人則以：系爭保險契約簽約時，上訴人於接受伊之書
    面詢問時，就被保險人最近五年內，是否曾因患有肝炎、高
    血壓等疾病而接受醫師治療、診療或用藥之問題，上訴人僅
    答稱：被保險人於2年多前因感冒至醫院檢查，發現有高血
    壓，迄今在新竹馬偕醫院定期回診，每3個月1次，並每天服
    藥，血壓維持在120-130/60-70等情。惟經調閱被保險人之
    病歷資料發現，查悉其曾於92年10月間經南門綜合醫院診斷
    罹患C型肝炎接受醫師治療並服藥，可知上訴人未盡據實告
    知義務，其隱瞞上開事實，顯然嚴重影響伊對危險之估計，
    違反保險法第64條第1項之說明義務，伊已於97年1月14日以
    台北信義郵局第81號存證信函，依據同條第2項規定解除系
    爭保險契約，上訴人自不得請求保險金等語，資為抗辯。答
    辯聲明：上訴駁回。
四、上訴人主張被保險人有符合保險契約之事故發生，請求依約
    給付保險金等情，無非以其提出保險契約要保書、體檢表、
    死亡證明等件為論據，被上訴人就兩造簽訂系爭保險契約及
    被保險人已死亡之事實並不爭執，惟以上訴人違反保險法第
    64條第1項之說明義務，已依法解除系爭保險契約為辯。
五、按保險法第64條第1項規定，要保人對於保險人之書面詢問
    ，應據實說明。查上訴人於其所簽具之系爭保險契約要保書
    第4頁之4，在「被保險人告知及健康聲明事項」中對於被詢
    問被保險人過去五年內，是否曾罹患肝炎、肝功能異常而接
    受醫師治療、診療或用藥之問題時，僅回答被保險人於2年
    多前因感冒至醫院檢查，發現有高血壓，迄今在新竹馬偕醫
    院定期回診，每3個月1次，並每天服藥，血壓維持在120-13
    0/60-70等情（見手寫文字部分），並未告知被保險人在92
    年、93年間之C型肝炎之診療紀錄，此有系爭保險契約要保
    書第4頁附卷可參（原審卷第10頁）；另被保險人對於被上
    訴人委任之體檢醫師詢問上開相同之問題時，被保險人亦回
    答「否」，亦有該體檢表（對體檢醫師之告知事項）在卷可
    參（原審卷第11頁）。前揭要保書之「被保險人告知及健康
    聲明事項」中既載明「依據保險法第64條規定，要保人及被
    保險人應詳實告知，並應親自填寫要保書，如違反誠實告知
    而影響危險評估，則保險公司得解除契約且無須退還所交之
    保險費，保險事故發生後亦同」，且在該頁下方亦有上訴人
    及被保險人之簽名，則上訴人及被保險人殊難諉稱不知此項
    據實告知義務。而被保險人早於92年10月間即經新竹南門綜
    合醫院檢驗出患有C型肝炎，有該院檢驗報告、肝臟超音波
    （Liver echo）掃描在卷可參（原審卷第70、103、108頁）
    ，且分別於92年10月13日、10月20日、11月3日及93年5月21
    日、5月29日門診，均有C型肝炎之病症記錄（571.4Chronic
    hepatits.unspecified），亦有該院處方箋、病歷摘要在卷
    可資佐證（原審卷第69、第103-104頁背面）。是被保險人
    在投保前五年內曾因罹患C型肝炎經診斷及治療之事實，要
    無疑義。依上開病歷資料所載，其治療期間長約7、8個月之
    久，上訴人及被保險人殊難諉稱其不知罹患C型肝炎。上訴
    人及被保險人對於上揭書面詢問關於肝炎之診療記錄並未據
    實說明，堪以認定。查肝癌為死亡之重要因素之一，病毒性
    肝炎及肝硬化為肝癌之最大原因，為眾所週知之事實，故被
    保險人是否曾罹患肝炎而求診，顯為保險人評估危險之重要
    因素，以決定是否承保或增加保費；足證上訴人及被保險人
    未據實說明肝炎病史，已影響被上訴人對於系爭契約危險之
    評估。被上訴人據於97年1月14日以存證信函解除系爭保險
    契約，亦有上訴人提出該存證信函在卷可參，揆諸同條第2
    項規定，即無不合。系爭保險契約既經解除，上訴人請求被
    上訴人給付保險金，應屬無據。
六、上訴人另以被保險人縱患有C型肝炎，但依通常注意為他方
    所應知者，依保險法第62條第2款規定不負通知義務，被保
    險人已接受被上訴人委託醫師之體檢，而該醫師未使用超音
    波檢驗致未能發現被保險人肝癌，上訴人及被保險人依該條
    款規定免負告知義務，被上訴人不能解除契約云云。惟按保
    險法第62條第2款所定不負通知之義務，係指保險契約訂立
    後，危險增加，依通常注意為保險人所應知或無法諉為不知
    者之情形而言，與本件係訂約前違反告知義務，尚屬有間；
    且保險契約為最大善意契約，保險法第64條第1項規定據實
    說明義務則為實現上開原則之具體規定。醫師之檢查是否正
    確仍有賴被保險人之據實說明，不能因保險人指定醫院（師
    ）體檢，即認被保險人可免除據實說明義務。況一般肝腫瘤
    特定症狀並不明確，常與慢性胃炎或消化性潰瘍症狀混淆等
    情，亦據財團法人國泰綜合醫院新竹分院函覆甚明（原審卷
    第152頁），殊非醫院（師）或保險人不待進一步檢驗一望
    而知？何能謂被保險人已接受被上訴人委託之醫師體檢，即
    可解免上訴人及被保險人據實說明義務？上訴人復未就保險
    事故之發生與上訴人即要保人未告知或不實說明之事項並無
    關聯，且該事項已確定對保險事故之發生不具任何影響，保
    險人亦未因該未告知或不實說明之事項，而造成額外之負擔
    ，「對價平衡」並未遭破壞之情事，舉證證明之。上訴人主
    張保險人不得依保險法第64條第2項規定解除保險契約，自
    嫌無據而非可採。
七、綜上所述，上訴人依保險契約，請求被上訴人給付上訴人
    100萬元，並自96年12月14日起至清償日止，按週年利率百
    分之5計付利息，洵屬無據，不應准許；其假執行之聲請亦
    失所附麗。原審為上訴人敗訴之判決，及駁回其假執行之聲
    請，並無不合。上訴意旨指摘原判決不當，求予廢棄改判，
    為無理由，應予駁回。
八、本件事證已臻明確，兩造其餘攻擊防禦方法及未經援用之證
    據，經審酌後核與判決結果不生影響，爰不一一論述，附此
    敘明。
九、據上論結，本件上訴為無理由，依民事訴訟法第449條第1項
    、第78條，判決如主文。
中    華    民    國    98    年    4    月     21    日
                  民事第十庭
                      審判長法  官  黃豐澤
                            法  官  林麗玲
                            法  官  吳謀焰
正本係照原本作成。
不得上訴。
中    華    民    國    98    年    4     月    23    日
                            書記官  鄭淑昀


司法院資訊處製作；財團法人民間司法改革基金會備份。
